【裁判字號】    90,上更(一),357
【裁判日期】    900928
【裁判案由】    偽造文書等
【裁判全文】
臺灣高等法院刑事判決                          九十年度上更(一)字第三五七號
    上  訴  人  臺灣板橋地方法院檢察署檢察官
    被      告  丙○○
右上訴人因被告偽造文書等案件，不服臺灣板橋地方法院八十七年度訴字第九八一號
，中華民國八十七年七月九日第一審判決（起訴案號：臺灣板橋地方法院檢察署八十
六年度偵緝字第九九九號）提起上訴，經判決後由最高法院第一次發回更審，本院判
決如左：
    主  文
原判決撤銷。
丙○○連續行使偽造私文書，足以生損害於他人，處有期徒刑捌月。
    事  實
一、丙○○於民國八十四年十月一日，在台北縣板橋市○○路二五一巷八號，自任會
    首，鳩集廖豔珠（以杏祥名義）、周玉蘭（以佳家福名義）、李進聰（以建達名
    義）、德志（以藝祥名義）、甲○○（以台強名義）、薛有量（以萬昌名義）
    、謝秀美、李炳坤等人合組民間互助會，每會新台幣（下同）三萬元，標金一律
    五千元，投標時由全體活會會員，以翻書取得數字，再依順時鐘方向決定得標之
    人之方式標會，會期自八十四年十月一日起至八十六年十一月一日止，於每月一
    日下午二時在上址開標，並約定參加二會以上之會員限於會期過半始可再行投標
    ，斯時，丙○○明知其經營之雨聲印刷公司自八十四年八月間起週轉即有困難，
    十月間經濟更形惡化，資力顯有不足，竟意圖為自己不法所有及則為規避上開約
    定，並思順利得標，詐取會款，竟未得其大姑「周春蘭」及友人「吳芳美」之同
    意，即擅以「周春蘭」、「吳芳美」名義另行各參加一會（會單編號二十號、二
    十一號），並據以製作互助會會單發送各會員，總計含會首共二十六會。嗣自八
    十四年十一月起於每月開標時，即基於得標並偽造文書之概括犯意，以「周春蘭
    」、「吳芳美」名義，偽造周春蘭、吳芳美之署押並各填寫標息五千元以作成標
    單，持以行使參與抽簽得標，足以生損害於周春蘭、吳芳美，果於八十五年五月
    一日（起訴書略載為八十五年中旬）及八十五年九月一日分別冒標到周春蘭、吳
    芳美之會，使不知情之活會會員陷於錯誤均繳交會款，得款六十六萬元、六十八
    萬元，均足以生損害於周春蘭、吳芳美。嗣於八十六年一月一日周玉蘭（以佳家
    福名義參加）得標，丙○○即於同年一月四日宣告倒會，經各會員聯繫周春蘭後
    始發現上情。
二、案經台北市政府警察局大安分局移送台灣板橋地方法院檢察署檢察官偵查起訴。
    理  由
一、訊據被告丙○○對右揭時地未經周春蘭、吳芳美同意，擅自以其二人名義參加互
    助會，嗣並偽造周春蘭、吳芳美署押，偽造標單冒標得款花用及於藝祥、台強、
    丁○○抽中得標時，謊稱未得標並陸續向各該得標之會員收取會款等事實，於本
    院坦承不諱，核與被害人周春蘭於偵查中及原審審理時；吳芳美、甲○○、丁○○於本院前審調查；丁○○、廖豔珠、甲○○於本院調查時指述在卷，且有互助
    會會單影本一紙在卷可稽。被告雖否認有詐欺之意，惟查：（一）、被告自承於
    八十四年八月起其經營之公司即有跳票，十月時公司經濟已很困難，且公司急需
    用款，否則會瓦解等情，是被告於八十四年十月一日召募互助會時，已知其已無
    資力，故未經周春蘭、吳芳美同意擅自加入互助會，則其思順標得款詐取會款應
    急之情，顯然可見，而參加之會員並不知被告除會首外另行參加二會，若知實情
    ，即不會參加等情，亦據會員即證人鄭天明、楊立昆、劉美文。邱建學、甲○○
    、薛有量等人於本院前審證述在卷，則被告隱匿其冒名加會之事實，並思得標，
    其有不法意圖施用詐術使人陷於錯誤者亦明。（二）、證人丁○○雖證稱被告係
    於伊抽到時才向伊借用，惟核與被告自承係事後始告知丁○○者不符，且參酌證
    人住居南部，標會時並未在場，其何時抽中應係被告告知，自以被告所述者為可
    採。（三）、被告就其冒標周春蘭及吳芳美等人之時間，就周春蘭部分，於偵查
    中稱係八十五年中冒標，於原審時稱係八十五年十月冒標，於本院前審時堅稱係
    八十五年五月冒標，十月係冒標台強之會；就吳芳美部分，於本院前審先稱係八
    十五年中冒標，嗣後稱係八十五年九月冒標，五月係冒標周春蘭之會等語；本院
    綜觀全卷，斟酌被告於偵查中初不承認有冒標，於周春蘭否認有加入互助會，始
    稱有冒標周春蘭之會，繼之於原審時有先稱經周春蘭之同意，嗣再稱係事後告知
    周春蘭，且除周春蘭外，並無冒標他人之會，而於本院時因見其所述活會會員尚
    有十六人，多於該會僅剩十一會之事實，無法自圓其說，始和盤供承另有冒標其
    他三人（實僅吳芳美）之事實，並就冒標之時間及金額說明，是其於本院前審所
    稱冒標時間應較屬可採。（四）、另被告於原審固稱：「周春蘭及吳芳美是我用
    他們的名義來會的，藝祥（即涂德志）、丁○○、台強（即甲○○）是我冒標的
    」等語（見原審卷第一０六頁筆錄），惟於本院調查、審理時，訊據被告則堅決
    否認有該部分之犯行，於本院調查時，證人涂德志迭經合法傳喚，無正當理由雖
    均未到庭，然證人丁○○到庭陳稱：伊是活會，繳了幾十會後，被告曾打電話給
    伊，伊有抽到會，但是她用掉了，因住彰化，從來沒有去標過，是用抽簽的等語
    （見本院九十年五月八日調查筆錄），證人甲○○到庭證稱：伊問其他會員才知
    道伊是死會，但是被告一直跟伊說伊是活會，伊一直要標，但是都標不到等語（
    見本院九十年五月二十五日調查筆錄），彼二人並無法明確指明被告冒標會款，
    經縱觀全卷及細閱卷附互助會影本，均無法認定被告冒標藝祥（即涂德志）、丁○○、台強（即甲○○）之會款，被告此部分之犯行，尚無法證明，應予敘明。
    （五）、本件互助會標息雖屬固定，但逐次逐月抽簽決定得標之人，到場及欲標
    會之人，固出標單及抽簽，而未到活會之人，則由被告以其名義制作標單參與抽
    簽，此由證人丁○○於本院調查時證稱：「是用抽簽的」等語（見本院九十年五
    月八日調查筆錄），於原審亦稱：「是想標的人下去抽簽」等語（見原審卷地一
    ０四頁反面筆錄）；證人甲○○於本院調查時證稱：「我都是打電話給被告請她
    幫我寫標單，我曾經去過現場，大家都有寫標單」等語（見本院九十年五月二十
    五日調查筆錄），證人廖豔珠於本院調查時證稱：「（你們標會是否要寫標息跟
    標單？）是的，要寫標息跟標單」、「被告也曾經沒有經過我的同意，用我的名
    義去寫標單」等語（見本院九十年七月二十四日調查筆錄）；證人邱建學於原審
    證稱：「我委託李炳昆（投標），我是活會」等語（見原審卷第五十六頁筆錄）
    ，互核相符。從而，本件既然標息固定，以翻書取得數字，再依順時鐘方向決定
    得標之人之方式標會，未到場之活會互助會員，自應以標單或其他方式資以判別
    ，以參與投標，則除周春蘭及吳芳美部分外，被告於每次標會時填寫未到場會員
    之姓名，應係本件互助會之特質，初無偽造文書之故意。雖證人楊進城證稱：「
    ：：（投標時）要標的人才出標單，：：」（見原審卷第二十二頁反面筆錄），
    然與本件互助會係標息固定，以全部活會會員，依抽簽得標之性質有違，尚非事
    實，被告此部分之犯行亦屬不能證明。（六）、綜上所述，被告所辯，尚難採信
    ，其犯行洵堪認定。
二、查被告丙○○未經周春蘭、吳芳美之同意，即在標單上偽造其二人之署押，並載
    明五千元之標息，其用意在參與抽標，該標單依合會之習慣已足以表示一定用意
    之證明，係屬刑法第二百二十條第一項之準私文書，其偽造標單後復持以行使冒
    標，並得款花用，核其所為，係犯刑法第二百二十條、第二百十六條、第二百十
    條之行使偽造私文書罪、第三百三十九條第一項之詐欺取財罪。至被告召募之互
    助會其標金一律五千元，由所有活會會員下單抽標，已據被告及告訴人杏祥公司
    代理人乙○○陳稱在卷，核與證人林秀珠、鄭天明證述相符。是被告於每次標會
    時填寫未到場會員之姓名及標金，應認係經確實加入互助會之會員授權，並無偽
    造文書犯行，惟其於會員抽中得標時，向得標會員謊稱未得標並向之收取會款者
    ，被告此之所為係犯刑法第三百三十九條第一項之詐欺取財罪。被告先後二次行
    使偽造準私文書及詐欺犯行，均為時間緊接，犯罪構成要件相同，顯係各基於概
    括犯意反覆為之，均為連續犯，應各論以一罪，並加重其刑。另其冒標周春蘭、
    吳芳美會款時，其同次詐標使其他多位活會會員同時受詐交付會款，為一行為同
    時觸犯數同種之詐欺罪，為想像競合犯，亦僅以一詐欺罪論處。被告偽造周春蘭
    、吳芳美之署押為偽造私文書之階段行為；偽造私文書後復持以行使，其偽造之
    低度行為應為行使之高度行為所吸收，均不另論罪。所犯前開二罪，有方法結果
    之牽連關係，應從一較重之行使偽造準私文書罪處斷。公訴人就被告偽造吳芳美
    名義冒標詐取會款詐欺部分，雖未提此公訴，惟此部分與前揭論罪科刑部分，有
    裁判上一罪關係，本院自得併予審理，附此敘明。
三、原審予以論罪科刑，固非無見，惟查被告係冒用周春蘭及吳芳美二人名義參加互
    助會，並連續偽造周春蘭及吳芳美二女名義冒標，得款花用，使其他活會會員陷
    於錯誤交付會款，並成立詐欺罪，原審僅認被告冒用周春蘭一人名義，且就其冒
    標部分認不成立詐欺，尚有未合，上訴人上訴意旨雖未指摘於此，惟原判決既有
    上述可議之處，自應予以撤銷改判。爰審酌被告貪圖近利詐人錢財，所犯影響經
    濟交易秩序，並造成社會問題，及其犯罪動機、手段、目的、所生危害及犯罪後
    態度等一切情狀，量處如主文第二項所示之刑。又被告所偽造周春蘭、吳芳美名
    義之標單（含署押）在開標結束後即予丟棄，業經被告在原審審理中陳明在卷，
    應已滅失，爰不就此為沒收之諭知，附此敘明。
四、公訴意旨另謂：被告丙○○於八十四年十月一日，明知周春蘭並未參加其籌組之
    互助會，竟基於偽造文書之故意，虛列周春蘭名義為會員而製作互助會單行使之
    ，因認被告丙○○此部分之行為涉犯刑法第二百十六條、第二百十條之行使偽造
    私文書罪嫌。經查：刑法上之偽造文書者，係指行為人無製作權及改作權而冒用
    他人名義製作文書而言，若行為人以自己名義製作之文書，縱其內容登載不實，
    亦僅屬虛妄行為，非可成立本罪。易言之，本法所處罰者，係無製作權人冒用他
    人名義製作內容不實之有形偽造而己，並不及有製作權人以自己名義製作內容不
    實文書之無形偽造。本件公訴人所指被告丙○○所偽造互助會參加成員之會單，
    其上虛列「周春蘭」為會員之記載固屬不實，此業經被告丙○○於偵審中供承在
    卷，核與證人周春蘭到庭證述之情節相符。而製作互助會名單係會首契約上之義
    務，其製作權人即會首本人，是被告丙○○本於會首之地位製作本件互助會名單
    ，既非冒用他人名義為之，縱其內容虛列「周春蘭」名義參加一會，依上開說明
    ，並不構成刑法第二百十條偽造他人名義製作文書之犯罪，自難以該罪相繩，遑
    論刑法第二百十六條之行使偽造私文書罪。此外，復查無其他積極證據足資證明
    被告確有此部分行使偽造文書之犯行，不能證明其犯罪，本應諭知無罪之判決，
    惟公訴人認被告此部分犯行與前揭有罪科刑部分，有裁判上一罪不可分之關係，
    爰不另為無罪之諭知。
據上論斷，應依刑事訴訟法第三百六十九條第一項前段、第三百六十四條、第二百九
十九條第一項前段，刑法第五十六條、第二百十六條、第二百十條、第二百二十條第
一項、第三百三十九條第一項、第五十五條，罰金罰鍰提高標準條例第一條前段，判
決如主文。
本案經檢察官沈世箴到庭執行職務。
中    華    民    國    九十    年      九      月      二十八        日
                              臺灣高等法院刑事第二十一庭
                                  審判長法  官  葉  騰  瑞
                                        法  官  黃  國  忠
                                        法  官  江  國  華
右正本證明與原本無異。
如不服本判決應於收受送達後十日內向本院提出上訴書狀，其未敘述上訴之理由者並
得於提起上訴後十日內向本院補提理由書（均須按他造當事人之人數附繕本）。
                                        書記官  吳  碧  玲
中      華      民      國    九十    年      十      月        二      日
附錄：本案論罪科刑法條全文
刑法第二百十六條：
行使第二百十條至第二百十五條之文書者，依偽造、變造文書或登載不實事項或使登
載不實事項之規定處斷。
刑法第二百十條：
偽造、變造私文書，足以生損害於公眾或他人者，處五年以下有期徒刑。


司法院資訊處製作；財團法人民間司法改革基金會備份。
